台灣高等法院民事判決　八十九年度上字第一○六八號
　　上　訴　人　僑陽建設股份有限公司
　　法定代理人　張志芳
　　被　上訴人　乙○○
　　　　　　　　甲○○
右當事人間請求返還價金事件，上訴人對於中華民國八十九年八月八日台灣台北地方
法院八十九年度訴字第一五八九號第一審判決提起上訴，本院判決如左：
    主    文
原判決關於命上訴人給付乙○○、甲○○分別超過新台幣壹佰參拾捌萬伍仟柒佰伍拾
伍元、陸拾萬參仟伍佰貳拾肆元本息部分，及該部分假執行之宣告，暨訴訟費用之裁
判均廢棄。右開廢棄部分，乙○○、甲○○在第一審之訴及其假執行之聲請均駁回。
其餘上訴駁回。
第一、二審訴訟費用由上訴人負擔百分之五十三，由乙○○負擔百分之三十五，甲○
○負擔百分之十二。
    事實及理由
一、被上訴人主張：被上訴人乙○○（下稱乙○○）於民國（下同）八十二年十二月
    二十三日，以總價款新台幣（下同）六百十五萬元及八十五萬元，分別購買上訴
    人所興建坐落台北縣新店市○○段三一至三六地號土地上之「僑陽傑座」大樓第
    Ｉ棟六樓房地（下稱Ｉ棟六樓房地），及同棟地下二樓編號十一號車位（下稱十
    一號車位）。被上訴人甲○○（下稱甲○○）則於八十三年四月八日，以總價款
    一百六十一萬元、九十萬元，購買同大樓Ｈ棟六樓房地（下稱Ｈ棟六樓房地），
    及同棟地下二樓編號十三號車位（下稱十三號車位）。乙○○已給付房地部分價
    款二百二十二萬七千元，登記費十一萬一千九百一十一元，車位部分價款四十二
    萬八千元，登記費一萬八千八百四十四元。甲○○亦已給付房地部分價款六十二
    萬五千元，登記費三萬三千二百八十五元，車位部分價款四十二萬八千元，登記
    費一萬九千二百三十九元。嗣因停車位無獨立產權，被上訴人乃於八十六年一月
    三日依房屋土地買賣契約第十六條第一項後段，車位買賣契約第六條約定解除上
    開房地、車位之買賣契約，並請求返還價金，自無繼續繳納價金之義務，上訴人
    於同年三月十一日以被上訴人拒付交屋款並拒辦銀行貸款對保手續為由解除系爭
    房地、車位之買賣契約即非合法。又縱認上訴人解除契約合法，亦因系爭房地及
    車位均未辦理所有權移轉登記，而應將登記費用返還。再被上訴人已繳納四成價
    金，上訴人悉數沒收，顯失公平，況依內政部公佈之預售屋買賣契約書範本第二
    十二條規定，賣方得沒收之違約金以房地總價款百分之二十為限，而上訴人將Ｉ
    棟房地再行出售，所受損害亦屬有限，則上訴人沒收價金以被上訴人乙○○十萬
    元、甲○○五萬元為當，其餘二百五十五萬五千元、一百萬三千元即係上訴人無
    法律上原因而受利益，致被上訴人受有之損害，自應返還等語。爰依不當得利之
    法律關係，求為命上訴人應給付被上訴人乙○○二百六十八萬五千七百五十五元
    ，甲○○一百零五萬五千五百二十四元及均自起訴狀繕本送達翌日起至清償日止
    ，按年息百分之五計算利息之判決。（原審判命上訴人應給付乙○○一百五十二
    萬五千七百五十五元、甲○○六十五萬三千七百二十四元，及均自八十九年四月
    二十一日起至清償日止，按年息百分之五計算之利息。駁回被上訴人其餘之請求
    。上訴人就其敗訴部分提起上訴。被上訴人就其敗訴部分，未聲明不服。另被上
    訴人先位聲明，依民法第二百二十六條規定，請求上訴人賠償乙○○二百七十八
    萬五千七百五十五萬元，甲○○一百一十萬五千五百二十四元及均自起訴狀繕本
    送達翌日起至清償日止，按年息百分之五計算之利息部分，業經原審判決被上訴
    人敗訴確定）。並答辯聲明：駁回上訴。
二、上訴人則以：伊因被上訴人之要求，將其所購之二戶變更為一戶，嗣因被上訴人
    違約拒付價金解除契約後，將一戶房屋回復為二戶所支出之費用，係可歸責於被
    上訴人事由所致，應由被上訴人負擔，伊因而受有下列之損害：(一)變更室內設計
    之回復工程費：乙○○部分為四十六萬九千八百三十元（包括泥作部分三萬四千
    一百二十五元、室內變更工程二十萬元、對講機安裝五千二百五十元、水電管配
    線一萬九千元、內線檢驗四百三十元、鋁門窗工程六千元、更換開關一千二百六
    十元、水電工程五萬一千七百六十五元、修改壁櫥工程二千元、分戶泥作工程一
    十萬元、分戶配管工程五萬元），甲○○部分為一十六萬一千零五十五元（包括
    水電審圖一百元、設計一百元、接水二千八百五十五元、接水工程八千元、分戶
    泥作工程一十萬元、分戶配管工程五萬元）。(二)運雜費：乙○○部分為一萬四千
    零九十五元、甲○○部分為八千八百三十二元。(三)工程管理費：乙○○部分為七
    萬零四百七十五元、甲○○部分為二萬四千一百五十八元。(四)移轉及撤銷移轉所
    支出之印花、影印、分割及代書等費用：乙○○、甲○○各九千五百零五元。
    (五)乙○○部分：房地再行出售之差價損失九十四萬元，車位未售出之損失十二萬
    七千五百元。(六)甲○○部分：房屋及車位未出售之損失，分別為二十四萬一千五
    百元、十三萬五千元。故就乙○○部分，伊所受之損害計一百六十三萬一千四百
    零五元，甲○○部分損害計五十七萬六千零五十元，均已逾原審認定之違約金數
    額等語，資為抗辯。並上訴聲明：(一)原判決不利於上訴人部分廢棄。(二)右廢棄部
    分，被上訴人在第一審之訴駁回。
三、經查，乙○○於八十二年十二月二十三日以總價六百十五萬元購買上訴人所興建
    之「僑陽傑座」大樓Ｉ棟六樓房屋及基地應有部分，以八十五萬元購買同棟地下
    二樓編號十一號車位及基地應有部分；甲○○則於八十三年四月八日以總價一百
    六十一萬元購買Ｈ棟六樓房屋及基地應有部分，以九十萬元購買同棟地下二樓編
    號十三號車位及基地應有部分。乙○○已給付房地部分價款二百二十二萬七千元
    、登記費十一萬一千九百一十一元，車位部分價款四十二萬八千元、登記費一萬
    八千八百四十四元；甲○○已給付房地部分價款六十二萬五千元、登記費三萬三
    千二百八十五元，車位部分價款四十二萬八千元、登記費一萬九千二百三十九元
    。八十六年一月三日被上訴人以上訴人將停車位登記為共同使用部分，未依約登
    記停車位之基地應有部分為由，依房地買賣契約第十六條第一項後段及車位買賣
    契約第六條約定，解除上開房地、車位之買賣契約，並訴請上訴人返還價金，經
    判決認定被上訴人購買之停車位，係約定以持分共有之方式取得停車位之「永久
    使用管理權」，而非就停車位有獨立之所有權，且上訴人業已依約，就被上訴人
    購買停車位以增加應有部分比例之方式，並經由分管之特約使被上訴人占有使用
    特定之停車位，而取得該停車位之永久使用管理權，上訴人並無違約之情事，被
    上訴人所為解除契約之意思表示，自不生解約之效力，訴請返還價金，亦屬無據
    ，而駁回被上訴人之請求確定在案。另上訴人於同年三月十一日以被上訴人未依
    約繳納價金為由，解除契約並沒收被上訴人已付之全部價金。八十八年五月七日
    上訴人將乙○○原買受之Ｉ棟六樓房地以五百二十一萬元出售予楊韻詩，並辦妥
    移轉登記等事實，為兩造所不爭執，並有房屋土地買賣契約、車位買賣契約、匯
    款回單、八十六年一月三日台北金南郵局第三號存證信函、景德法律事務所八十
    六年三月十一日八十六德律第三六三九號函、不動產買賣契約書、建物登記謄本
    、原審法院八十六年度訴字第二○七五號、本院八十七年度上字第一七六號、最
    高法院八十八年度台上字第二九三一號判決影本在卷可證（見原審卷一三—五九
    、八九—九四頁、本院卷五七、一四八—一四九頁），堪信為真實。
四、次查，被上訴人應於接到上訴人繳款通知單五天內以現金或即期支票向上訴人指
    定地點或金融機構繳付房地價款，每逾壹日應加付該期款仟分之壹滯納金，上項
    滯納金應在該期繳款時一併繳付。但如逾期達拾伍日，經上訴人催告五天內仍未
    繳付時，即視為被上訴人違約，上訴人得解除本契約。解約後本項買賣被上訴人
    已繳之房地總價款悉數作為上訴人重行出售本戶房地所需各項費用之抵償及損害
    之賠償金和違約之違約金，本戶房地由上訴人收回另行處分，被上訴人絕無異議
    ；被上訴人如需辦理貸款充為本買賣價款之一部分時應簽立代辦貸款委託書，．
    ．．並按金融機關及代辦貸款委託書中之各項規定履行；本約簽立後，雙方均不
    得因物價之漲跌而有增減價款之要求，倘被上訴人有減少價款之要求或違約不買
    ，不按照契約約定之日期付款、或違反本約任何條項內容之情事者，上訴人得解
    除契約，並沒收被上訴人已繳付之全部款項作為損害賠償之賠償金和違約之違約
    金，系爭房地及車位預定買賣契約書第三條第一款、第十六條第一款分別定有明
    文。本件上訴人將停車位登記為公同使用部分，並無違反契約之約定，已如前述
    ，則甲○○、乙○○以系爭停車位無獨立產權為由，拒繳納第五十、五十一期自
    備款部分之尾款共四萬七千元、十七萬五千元及辦理銀行貸款對保手續，自有違
    上開約定，上訴人於八十六年一月十五日催告被上訴人於文到七日內繳付，被上
    訴人於收受該存證信函後，仍未履約，上訴人乃於八十六年三月十一日為解除契
    約之意思表示等情，為兩造所不爭執，並有存證信函、台灣台北地方法院八十六
    年度訴字第二○七五號判決在卷可按（見原審卷三三、三四頁、三九頁反面），
    從而，上訴人依上開約定，解除兩造間之房地及車位買賣契約，並沒收被上訴人
    已繳付之價金充作違約金，於法並無不合。茲應審究者，為上訴人所沒收之違約
    金是否過高？查：
  (一)按當事人得約定債務人不履行債務時，應支付違約金；又約定之違約金額過高者
    ，法院得減至相當之數額，民法第二百五十條、第二百五十二條分別定有明文。
    而衡量違約金是否相當，仍須依一般客觀事實、社會經濟及當事人所受損害等情
    形，以為酌定標準；而債務已為一部履行者，亦得比照債權人所受利益減少其數
    額（最高法院四十九年台上字第八○七號判例意旨參照）。又約定之違約金是否
    過高，應就債務人若能如期履行債務時，債權人可得享受之一切利益為衡量之標
    準（最高法院五十一年台上字第一九號判例意旨參照）。
  (二)系爭房地買賣契約第十六條第一款前段雖規定，本約簽立後，雙方均不得因物價
    之漲跌而有增減價款之要求，倘被上訴人有減少價款之要求或違約不買，不按照
    契約約定之日期付款、或違反本約任何條項內容之情事者，上訴人得解除契約，
    並沒收被上訴人已繳付之全部款項作為損害賠償之賠償金和違約之違約金。惟查
    ，違約金係當事人為確保債務之履行，約定不履行債務時之給付，衡情應以債務
    人違約情形之嚴重程度，以訂違約罰款之數額，本件係屬預售屋之買賣，買受人
    之繳款係配合工期分期給付，如依前開規定，將被上訴人所繳付之款項全部沒收
    ，必造成愈早不按期繳款，違約情形嚴重者，因所繳付款項尚少，被沒收所受之
    損失反較輕，而已繳付大部分款項違約情形較輕者，反因所繳付之價金已多，所
    受之損失較重，顯失公平，實失約定違約金係為確保債務履行之本旨。
  (三)系爭房地為地下二層，地上十二層之建物，被上訴人未繳款時，系爭房屋已完工
    辦理保存登記，並通知辦理銀行貸款階段，而乙○○所購之Ｉ棟六樓房地總價為
    六百十五萬元，十一號車位價款為八十五萬元，已分別繳款二百二十二萬七千元
    、四十二萬八千元，達房地總價款之百分之三十六，車款總價款之百分之五十；
    甲○○所購之Ｈ棟六樓房地總價款為一百六十一萬元，十三號車位價款為九十萬
    元，已分別繳款六十二萬五千元、四十二萬八千元，約達房地總價款之百分之三
    十九，車款總價款之百分之四十八。而被上訴人於上訴人通知辦理貸款時，即有
    繳交剩餘買賣價金之義務，上訴人並可收取剩餘之買賣價金，及計算其可獲取之
    利潤，而財政部核定之八十二、八十三、八十四年度同業利潤標準中房屋興建投
    資業之淨利率分別為百分之十五、百分之十五、百分之十四，有同業利潤標準表
    可參（見原審卷一一三、一一五、一二六頁），則被上訴人如依約繳付剩餘買賣
    價金，上訴人可獲得買賣價金百分之十四至十五之純利潤。本院審酌本件係因被
    上訴人未依約繳納價款，致解除契約，為可歸責於被上訴人之事由所致，且系爭
    房屋業已興建完成，上訴人投入之資金甚鉅，如任買受人動輒違約不續繳款，將
    破壞交易秩序，不足鼓勵，參以被上訴人已繳價金約為自備款之全部，違約之程
　　度參酌前揭(二)所述，係屬較輕之程度及上訴人受有可利用該已繳價金之利益及所
　　受之損害（如後述）等，並參酌上開財政部核定之營利事業各業所得額標準及同
　　業利潤標準，係依據各業抽樣調查，並徵詢各同業公會之意見而為核定，客觀可
　　採，暨內政部編印之「預售房屋契約書範本」記載違約金之處罰為房地總價款百
　　分之二十等，認上訴人得沒收之違約金，以系爭房地及車位總價之百分之二十為
　　適當。則依此標準計算，上訴人分別沒收乙○○、甲○○已繳買賣價金中之一百
　　四十萬元【計算式：（6,150,000元＋850,000元）×20%＝1,400,000元】、五十
　　萬二千元【計算式：（1,610,000元＋900,000元）×20%＝502,000元】充作違約
　　金，應屬適當，超過上開金額部分即屬過高，應返還被上訴人。
  (四)上訴人辯稱：因被上訴人之要求，將其所購之二戶變更為一戶，解約後，將一戶
    房屋回復為二戶所支出之變更室內設計之回復工程費、運雜費、工程管理費等，
    應由被上訴人負擔云云，並提出原設計圖、被上訴人傳真之室內變更設計圖及室
    內變更核審簽呈單為證（見原審卷一三九頁、本院卷一○○—一○一頁），被上
    訴人亦不否認要求上訴人將二戶打通成一戶（見本院卷二二六頁），茲應審究者
    上訴人主張之上開費用是否應由被上訴人負擔？查：
    (1)上訴人所稱變更室內設計回復工程費乙○○部分係包括泥作工程、室內變更工
      程、對講機安裝、水電管配線、內線檢驗、鋁門窗工程、更換開關、水電工程
      、修改壁櫥工程、分戶泥作工程、分戶配管工程共四十六萬九千八百三十元；
      甲○○部分則包括水電圖審、設計、接水、接水工程、分戶泥作工程、分戶配
      管工程共十六萬一千零五十五元，固據提出發票、支票、工程估驗單、會計傳
      票、台北自來水事業處用戶繳費收據、收據、估價單等為證（七○─八二、一
      ○二─一○五頁），然查，本件買賣兩造雖簽訂二份契約書，惟其真意係將二
      戶打通變為一戶，業經兩造意思表示一致（見本院卷二二六頁），即契約之內
      容為購買一戶，則契約解除後應回復之原狀亦係一戶，故上訴人將該一戶變更
      為二戶，縱有上開金額之支出，亦非被上訴人違約所造成，上訴人主張此部分
      之損害，自不足採。
    (2)上訴人辯稱：依工程慣例，變更室內設計尚需支出運雜費一萬八千九百二十七
      元（乙○○部分一萬四千零九十五元，甲○○部分四千八百三十二元）及工程
      管理費九萬四千六百三十三元（乙○○部分七萬零四百七十五元，甲○○部分
      二萬四千一百五十八元），此亦為伊所受之損害云云。然為被上訴人所否認，
      上訴人又無法舉證以實其說，委無足採。
  (五)上訴人又辯稱：因乙○○原買受十一號停車位及甲○○所預售之Ｈ棟六樓房地暨
    十三號停車位未售出而受有利益喪失之損害，依財政部核備之八十二年度營利事
    業各業所得標準及同業利潤標準所示房地買賣業純利率百分之十五計算，即十一
    號停車位部分十二萬七千五百元、Ｈ棟六樓房地二十四萬一千五百元、十三號停
    車位十三萬五千元云云（見本院卷一二○、一二一頁）。查此部分所失利益之損
    失已一併斟酌，並計入違約金中，已如前述，自不得重覆計算。
  (六)上訴人另辯稱：Ｉ棟六樓房地因乙○○違約，重新出售與楊韻詩，受有跌價損失
    九十四萬元云云，按出賣人因買受人不履行債務而解除契約，如買賣標的物之市
    價於解約前已有跌落，其價值低於原定買賣價金，出賣人之財產即因而減少，難
　　謂其未受損害，法院審酌約定之違約金額是否過高，自應予斟酌云云。本件Ｉ棟
　　六樓房地再行出售之價格低於原買賣價金九十四萬元，有不動產買賣契約書為證
　　（見原審卷八七─九四頁），堪信為真正，上訴人辯稱其受有此部分之損害，固
　　非無據，惟房地出售價格之高低，涉及整體不動產經濟景氣，買賣雙方之意願，
    上訴人尚難以嗣後再行出售之價格較低即得向上訴人求償，況解約前之各種情況
　　及違約金究為若干適當，業於前揭理由(三)詳予斟酌述及，此部分房地之市價縱於
　　解約前有所跌落，亦不得再事重複請求。
五、又查，乙○○已繳付房地部分之登記費十一萬一千九百一十一元，車位部分登記
    費一萬八千八百四十四元，共十三萬零七百五十五元；甲○○亦已給付房地部分
    登記費三萬三千二百八十五元，車位部分登記費一萬九千二百三十九元，共五萬
    二千五百二十四元，為上訴人所不爭執（見本院卷一一三、二四九頁），並有台
    北市第一信用合作社跨行匯款回單可稽（見本院卷五七頁），堪信為真實。上訴
    人雖辯稱：被上訴人未違約前，伊已準備辦理移轉手續，因被上訴人之違約，伊
    撤銷移轉手續，因此支出印花、影印、撤銷、分割、代書費用，一戶九千五百零
    五元，共一萬九千零一十元，係上訴人違約行為所致之損害云云，並提出會計傳
    票影本一紙為證（見本院卷一○五頁）。查，該會計傳票係上訴人自行製作，被
    上訴人否認其為真正，而上訴人又無法舉證證明該費用係因被上訴人之違約所產
    生，自不能為上訴人受有該部分損害之證明。況依上開傳票所載，係八十七年十
    二月二十一日所製作，而兩造之買賣契約已於八十六年三月解除，上訴人又未證
    明已就系爭房地及停車位辦理移轉予被上訴人之手續，自亦無撤銷移轉所生費用
    之可言，則上訴人上開所辯，亦不足採。是兩造之買賣契約既已解除，上訴人亦
    無移轉系爭房地所有權予被上訴人之義務，則上訴人受領上揭登記費用即無法律
    上之原因，從而，被上訴人依民法第一百七十九條規定，請求上訴人返還上開登
    記費用，即屬有據。
六、從而，包含登記費用在內，上訴人應分別返還乙○○一百三十八萬五千七百五十
    五元【計算式：（2,227,000元＋428,000  元－1,400,000元）＋130,755元（登
    記費）＝1,385,755元】、甲○○六十萬三千五百二十四元【計算式：（625,000
    元＋428,000元－502,000元）＋52,524元＝603,524元】。
七、綜上所述，被上訴人本於民法第二百五十二條、第一百七十九條之規定，請求上
    訴人分別返還乙○○一百三十八萬五千七百五十五元、甲○○六十萬三千五百二
    十四元，及均自起訴狀繕本送達之翌日即八十九年四月二十一日起至清償日止，
    按年息百分之五計算之利息，為有理由，應予准許。逾此所為請求，為無理由，
    應予駁回。原審就超過上開應准許部分，為上訴人敗訴之判決，自有未洽。上訴
    意旨就此部分指摘原判決不當，求予廢棄改判，為有理由。至於上開應准許部分
    ，原審判命上訴人給付，並為假執行之宣告，核無違誤，上訴意旨，就此部分，
    仍執陳詞，指摘原判決不當，求予廢棄，為無理由，應駁回其上訴。
八、兩造其餘攻擊、防禦方法與判決結果無涉，爰不一一論述，併此明。
九、據上論結，本件上訴為一部有理由，一部無理由，依民事訴訟法第四百五十條、
    第四百四十九條第一項、第七十九條但書，判決如主文。
中　　　華　　　民　　　國　　九十一　　年　　　四　　　月　　二十三　　日
　　　　　　　　　　　　　　　　　民事第十四庭
　　　　　　　　　　　　　　　　　　　審判長法　官　張　劍　男
　　　　　　　　　　　　　　　　　　　　　　法　官　藍  文  祥
　　　　　　　　　　　　　　　　　　　　　　法　官　蔡　芳　齡
右正本係照原本作成。
上訴人如不服本判決，應於收受送達後二十日內向本院提出上訴書狀，其未表明上訴
理由者，應於提出上訴後二十日內向本院補提理由書狀（均須按他造當事人之人數附
繕本）上訴時應提出委任律師或具有律師資格之人之委任狀；委任有律師資格者，另
應附具律師及格證書及釋明委任人與受任人有民事訴訟法第四百六十六條之一第一項
但書或第二項（詳附註）所定關係之釋明文書影本。
中　　　華　　　民　　　國　　九十一　　年　　　四　　　月　　二十九　　日
　　　　　　　　　　　　　　　　　　　　　　書記官　蔡　錦　輝
附註：
民事訴訟法第四百六十六條之一（第一項、第二項）：
對於第二審判決上訴，上訴人應委任律師為訴訟代理人。但上訴人或其法定代理人具
有律師資格者，不在此限。
上訴人之配偶、三親等內之血親、二親等內之姻親，或上訴人為法人、中央或地方機
關時，其所屬專任人員具有律師資格並經法院認為適當者，亦得為第三審訴訟代理人
。
